【裁判字號】    92,台上,1717
【裁判日期】    920403
【裁判案由】    違反貪污治罪條例
【裁判全文】
最高法院刑事判決                              九十二年度台上字第一七一七號
    上  訴  人  甲○○
    選任辯護人  黃興木律師
    上  訴  人  丙○○
    選任辯護人  張豐守律師
    上  訴  人  乙○○
右上訴人等因違反貪污治罪條例案件，不服台灣高等法院台中分院中華民國九十一年
十二月十七日第二審判決（九十一年度上訴字第一０五二號，起訴案號：台灣台中地
方法院檢察署九十年度偵字第五九五三號），提起上訴，本院判決如左：
    主  文
原判決撤銷，發回台灣高等法院台中分院。
    理  由
本件原判決維持第一審依牽連關係從一重論處上訴人甲○○、丙○○、乙○○三人共
同連續依據法令從事公務之人員，對於主管之事務，明知違背法令，直接圖其他私人
不法利益，因而獲得利益罪刑之判決，駁回上訴人三人在第二審之上訴，固非無見。
惟查：(一)、原判決事實欄記載甲○○原為台中縣沙鹿鎮鎮長，丙○○原為沙鹿鎮公所
秘書，劉俊雄為該公所工友，擔任總務工作，康文炳則為該公所清潔隊隊員，兼任鎮
長司機，均為依據法令從事公務之人員，竟與不具公務員身分之乙○○基於共同概括
犯意聯絡，連續對於主管之事務，明知違背法令，直接為乙○○圖得不法利益等情。
理由欄亦說明「被告（上訴人）乙○○雖非依據法令從事公務之人員，惟其與依據法
令從事公務之人員之被告（上訴人）甲○○、丙○○……等人共犯貪污治罪條例之罪
，依貪污治罪條例第三條規定，亦依該條例處斷」等語（原判決第十七頁第二行至第
四行）。但第一審判決於主文竟諭知乙○○共同連續依據法令從事公務之人員，對於
主管之事務，明知違背法令，直接圖其他私人不法利益，因而獲得利益」，而未諭知
乙○○共同連續非依據法令從事公務之人員，與依據法令從事公務之人員，對於主管
之事務，明知違背法令，直接圖其他私人不法利益，因而獲得利益罪刑，原判決未加
糾正，仍予維持，已難謂為適法。另原判決事實欄認定修車費新台幣（下同）十一萬
九千七百元，及使乙○○免除因失竊公務車而應賠償公庫之十八萬四千七百七十三元
，合計三十萬四千四百七十三元係上訴人三人與共犯劉俊雄、康文炳共同為乙○○圖
得之不法利益等情，原判決理由欄初亦援引貪污治罪條例第六條第一項第四款為論罪
科刑之依據，但旋又接稱：「至被告等（上訴人三人）所得財物共三十萬四千四百七
十三元，應依貪污治罪條例第十條規定諭知發還被害人台中縣沙鹿鎮公所……」，並
亦維持第一審諭知「所得財物新台幣共三十萬四千四百七十三元，應予追繳發還被害
人台中縣沙鹿鎮鎮公所……」之判決，似又謂該三十萬四千四百七十三元係上訴人三
人及共犯劉俊雄、康文炳等犯貪污罪「所得財物」，非惟主文與事實及理由矛盾，即
理由欄前後之敘述亦有未儘一致之違法。(二)、依原判決認定之事實，甲○○係於民國
八十七年七、八月間某日，始將該Ｂ二｜八四五一號公務車交予乙○○私用等情，如
果無訛，八十七年六月二十五日該車自仍由沙鹿鎮公所使用中，則於此期間，因車輛
故障產生之修車費用，是否不應由鎮公所負擔，而得認係圖利乙○○私人？另該車既
屬沙鹿鎮公所之公務車，縱已交由私人使用，但如為該車原本即應支出之修繕費等維
修費用，本質上乃為保存該公有財物之必要行為，能否因此即謂鎮公所支出之該費用
，即係上訴人三人及共犯劉俊雄、康文炳等共同圖得乙○○私人之不法利益？亦均值
研酌。實情為何？究竟八十七年六月二十五日，該車是否已交由乙○○私用？所謂上
訴人三人與共犯等共同為乙○○圖得之不法利益，究為該車之正常維修費用？抑私人
非法使用公務車輛之利益？於上訴人等之利益有重大關係，且為明事實真相，自應詳
予查明。原審未根究明白，詳細剖析，遽行判決，亦難昭折服。(三)、貪污治罪條例第
六條第一項第四款圖利罪之條文，於九十年十一月七日修正為「對於主管或監督之事
務，明知違背法令，直接或間接圖自己或其他私人不法利益，因而獲得利益者」，其
犯罪構成要件以行為人「明知違背法令」為必要，並將刑之可罰性限縮在圖私人不法
利益，及將圖利罪規定為實害犯，而所謂「違背法令」，依立法理由之說明，該「法
令」係指法律、法律授權之法規命令、職權命令、委辦規則等，對不特定多數人民就
一般事項所作對外發生法律效果之規定而言。原判決既比較適用修正後之上開條款為
論罪科刑之依據，對該條款規定之犯罪構成要件，自應於事實欄內詳為記載，並於理
由內說明其所憑之依據及認定之理由。原判決於事實欄固已記載上訴人三人及共犯等
「直接圖私人不法利益，因而獲得利益」之構成要件，但對其等圖乙○○私人不法利
益究係違背何項「法令」規定，非但未於事實欄為詳實之記載，抑且未於理由內說明
其憑以認定之依據，除記載之事實不明外，亦難謂無判決理由不備之違誤。上訴人等
上訴意旨指摘原判決違法，非無理由，認應發回更審，期臻翔適。關於公務上文書登
載不實及使公務員為不實登載部分，因原判決認與發回（公務員圖利罪）部分有方法
結果之裁判上一罪關係，基於審判不可分之法理，併予發回。
據上論結，應依刑事訴訟法第三百九十七條、第四百零一條，判決如主文。
中      華      民      國    九十二    年      四      月      三      日
                              最高法院刑事第十二庭
                                  審判長法官  張  淳  淙
                                        法官  謝  俊  雄
                                        法官  蘇  振  堂
                                        法官  張  春  福
                                        法官  呂  丹  玉
      右正本證明與原本無異
                                              書  記  官
中      華      民      國    九十二    年      四      月     十一     日


司法院資訊處製作；財團法人民間司法改革基金會備份。
